臺灣高等法院高雄分院民事判決　　　　　　95年度訴字第15號
原　　　告　戊○○
　　　　　　乙○○○
　　　　　　丙○○
　　　　　　丁○○
　　　　　　己○○
共　　　同
訴訟代理人　沈志祥律師
被　　　告　甲○○
訴訟代理人　周俊源律師
上列當事人間因損害賠償事件，原告提起附帶民事訴訟，本院刑
事庭判決後提起上訴，經最高法院發回更審，由刑事庭移送前來
，本院於96年3月7日言詞辯論終結，茲判決如下：
    主  文
被告應給付原告戊○○新台幣貳拾柒萬元，乙○○○新台幣肆拾
壹萬貳仟肆佰伍拾柒元，丙○○、丁○○各新台幣貳拾萬元，
己○○新台幣貳拾玖萬捌仟捌佰柒拾肆元，及均自民國九十三年
十二月十四日起至清償日止，按年息百分之五計算之利息。
原告其餘之訴駁回。
第二審及發回前第三審訴訟費用由被告負擔四分之三，餘由原告
負擔。
　　事實及理由
一、原告起訴主張：被告甲○○於民國（下同）92年9 月28日下
    午4 時25分許，駕駛車牌號碼N6-8482 號自用小客貨車，沿
    高雄縣鳳山市○○路○○道由西向東行駛，行至國泰路2 段
    75號附近，因疏於注意，未與在前方同向直行由張國祥所駕
    駛之車牌號碼PYD-578 號重型機車間，保持隨時可以煞停之
    距離，而自後追撞張國祥騎乘之機車，致使張國祥因而人車
    倒地受傷，經送醫急救，延至當日下午6 時50分，因多處創
    傷導致出血性休克而不治死亡。又原告戊○○、乙○○○為
    被害人張國祥之父母；原告丙○○、丁○○、己○○為被害
    人張國祥之子女，爰依侵權行為之法律關係，請求命被告給
    付原告丙○○、丁○○、己○○殯葬費用各新台幣（下同）
    陸萬元 (原請求為柒萬元)； 給付扶養費用：原告戊○○
    121,111 元、乙○○○142,457 元、己○○68,874元。精神
    慰藉金部分：原告每人各60萬元。另原告已從強制汽車責任
    險獲取140 萬元之賠償，平均原告每人各分得28萬元，經予
    以扣除，被告應再給付原告戊○○441,111 元；原告乙○○
    ○462,457 元；原告丙○○39萬元；原告丁○○39萬元；原
    告己○○458,874 元，及均加計法定遲延利息之判決。
二、被上訴人則以：原告要求之金額過高，非其能力所能負擔，
    而請求駁回原告之訴等語置辯。
三、兩造不爭之事項：(一)被告於92年9 月28日下午4 時25分許，
    駕駛車牌號碼N6- 8482號自用小客車，沿高雄縣鳳山市○○
    路○○道由西向東行駛，行至國泰路二段75號附近，自後追
    撞張國祥騎乘之機車，致使張國祥人車倒地受傷，經送醫急
    救，延至當日下午6 時50分，因多處創傷導致出血性休克死
    亡。(二)原告戊○○、乙○○○、為死者之父母；張信傑、丁
    ○○、己○○，為死者張國祥之子女。(三)廖玉愛為死者之前
    配偶，已於87年間離婚。
四、本院判斷：
  (一)被告駕駛小客車，追撞張國祥致死，張國祥是否與有過失？
    被告駕駛小客車在前述時地，自後追撞張國祥機車，致張國
    祥死亡為兩造所不爭執，已如前述，惟被告抗辯張國祥騎乘
    機車突然偏左致肇事，且未戴安全帽，對本件車禍之發生與
    有過失云云。然查本件肇事路段為一有分隔島與快車道分隔
    之慢車道，被害人騎乘機車在前，被告駕駛上開車輛在後，
    未與前車即被害人所騎乘之機車保持隨時可以煞停之距離自
    後追撞騎乘機車之被害人致死，經檢察官及原審刑事法院分
    別委託台灣省高屏澎區車輛事故鑑定委員會鑑定肇事原因，
    鑑定結果亦認肇事原因係甲○○駕駛自小客車未保持安全距
    離追撞前車；經再送臺灣省車輛行車事故覆議鑑定委員會鑑
    定結果，仍維持原鑑定意見等情，台灣省高屏澎區車輛事故
    鑑定委員會93年3 月19日高屏澎鑑字第930441號函暨臺灣省
    車輛行車事故覆議鑑定委員會93年8 月10日府覆議字第
    9310786 號函可參。（台灣高雄地方法院檢察署93年調偵字
    第30號卷第11、12頁、台灣高雄地方法院93年交訴字第68號
    卷第59、60頁），並無事證足以認定被害人騎乘機車有突然
    偏佐情事，被告亦未能舉證證明被害人騎乘機車有突然偏左
    之事實。另據道路交通事故調查報告表(二)保護裝備欄記載被
    害人張國祥有戴安全帽（高雄縣警察局鳳山分局刑案偵查卷
    第28頁），至檢察署92年度相字第1657號卷第10頁之照片顯
    示安全帽係掛在機車置物箱旁之掛勾處，當係案發後被拾起
    掛上，否則以肇事當時激烈之撞擊，及機車倒車碰撞之舉，
    若安全帽掛於該處，早即脫落，而不可能顯示此情。被告指
    被害人肇事前未戴安全帽未能舉證以實其說，要無可採，被
    告抗辯被害人就本件車禍與有過失，顯無足取，被告駕車過
    失肇事與被害人之死亡結果間，並有相當因果關係，堪予認
    定。
  (二)按汽車、機車或非依軌道行駛之動力車輛，在使用中加損害
    於他人者；駕駛人應賠償因此所受之損害。因故意或過失，
    不法侵害他人之權利者，負損害賠償責任；不法侵害他人致
    死者，對於支出醫療及增加生活上需要之費用或殯葬費之人
    ，亦應負損害賠償責任。被害人對於第三人負有法定扶養義
    務者，加害人對於該第三人亦應負損害賠償責任；又不法侵
    害他人致死者，被害人之父、母、子、女及配偶，雖非財產
    上之損害，亦得請求賠償相當之金額，民法第191 條之2 前
    段、第184 條第1 項前段、第192 條、第194 條分別有明文
    規定。本件被告甲○○有前揭過失致張國祥死亡之事實，已
    如前述，則原告依前開規定，請求被告甲○○負損害賠償責
    任，即屬有據。爰就原告請求之金額，是否准許，分述如下
    ：
    1.殯葬費部分：
      原告丙○○、丁○○、己○○主張其因前開事故，共計支
      出殯葬相關費218,100 元等情，業據提出殯葬費用單據5
      紙為證，原告減縮主張必要之殯葬費用支出為180,000 元
      ，為被告不爭執（本院卷第21頁），原告丙○○、丁○○
      、己○○主張各支付該殯葬費三分之一，請求被告各給6
      萬元，自屬有據，應予准許。
    2.扶養費部分：
      (1)原告戊○○請求部分：
        按直系血親相互間互負扶養之義務，受扶養權利者，以
        不能維持生活而無謀生能力者為限。又無謀生能力之限
        制，於直系血親尊親屬，不適用之。民法第1114條第1
        款、第1117條分別定有明文。從而扶養權利人如能維持
        生活，固無須受人扶養，即不能維持生活而有謀生能力
        ，亦無受人扶養之必要；至直系血親尊親屬於不能維持
        生活時，即有受扶養之權利，其有無謀生能力，則在所
        不問。所謂不能維持生活，指其財力，無謀生能力，則
        指其工作能力。無工作能力，固無謀生能力，即雖有工
        作，但因有正當原因致不能工作者，亦應認無謀生能力
        （最高法院71年台上字第3445號判決要旨參照）。直系
        血親尊親屬，如能以自己財產維持生活者，自無受扶養
        之權利；易言之，直系血親尊親屬受扶養之權利，仍應
        受不能維持生活之限制。（最高法院86年台上字第3173
        號判決要旨參照）原告戊○○，為退伍軍人，陳稱領有
        月退俸25,000元（本院卷第49頁）依上開說明，原告戊
        ○○既能以自己之月退俸維持自己之生活，自無受張國
        祥扶養之必要，原告戊○○主張以其餘命請求被告給付
        扶養費121,111 元，不應准許。
      (2)原告乙○○○、己○○請求部分：乙○○○係9 年12月
        15日生，於張國祥92年死亡時為83歲依臺閩地區光復後
        歷年簡易生命表平均餘命表平均餘命約為8.1 年，張家
        容係74年9 月21日生於92年未滿20歲，距成年仍有2 年
        ，又乙○○○為家管，無不動產，張國祥生前任職高雄
        縣政府，依92年度綜合所得稅各類所得資料清單給付總
        額為129,000 元（本院卷第44頁），平均月收入為14,3
        33元（129,000 9 按張國祥於92年9 月死亡，收入來
        源為9 個月），足以維持生活，且有能力足以維持家庭
        之生計，對乙○○○、張家容仍負有扶養義務，又乙○
        ○○已年滿70歲，依92年度綜合所得稅扶養親屬寬減額
        為111,000 元，張家容為74,000元，依霍夫曼式計算法
        扣除中間利息，及乙○○○另有子女張國璽、張秀珍、
        張秀琳，有戶籍謄本可稽（本院卷第59-1至59-4頁）與
        張國祥應均分對乙○○○之扶養義務，廖玉愛為張家容
        之母親（本院卷第46頁），與張國祥應均分對張家容之
        扶養義務，則乙○○○得請求之扶養費為182,834 元〔
        111,000 4 6.00000000（年別單利5%複式霍夫曼係
        數）四捨五入〕，乙○○○僅請求142,457 元，應予准
        許。張家容得請求之扶養費為68,874元〔74,0002 
        1.00000000（同上霍夫曼係數）四捨五入〕，張家容請
        求上開數額之扶養費為有理由，應予准許。
    3.精神慰撫金部分：
      查被害人張國祥車禍死亡，原告戊○○等人分別為被害人
      之父、母、子、女，其精神上受有相當之痛苦，應可認定
      。本院審酌被告甲○○現從事板模工作，1 日工資約1,50
      0 元，每月約有3 萬元收入，並有房屋乙棟，戊○○教育
      程度是大陸之私塾，退伍軍人終身俸，無不動產，月領
      25,000，乙○○○不識字，家管，無不動產。丁○○高職
      畢業，月新24,000元，繼承父親房子1 棟。丙○○大學畢
      業，現任建設公司業務部，月薪35,000元，沒有不動產，
      有1 部三菱轎車。己○○高職畢業，百貨公司工作，月薪
      25,000元至35,000元左右，繼承父親房子1 棟，分據兩造
      陳明（93年度交附民字第25號卷第21頁、本院卷第49、50
      頁）及原告所受精神上之痛苦，認原告戊○○、乙○○○
      各請求給付55萬元，原告丙○○、丁○○、己○○各請求
      給付45萬元為相當。原告各請求上開金額為有理由，應予
      准許，逾此部分之請求為無理由，不應准許。
    4.從而原告戊○○得請求之金額為55萬元，乙○○○得請求
      之金額合計為692,457 元，丙○○、丁○○合計得請求之
      金額各為51萬元，己○○合計得請求之金額為578,874 元
      ，惟原告已從強制汽車責任險獲得賠償140 萬元，每人各
      分得28萬元為原告所陳明並主張從請求之金額中扣除，則
      原告請求被告給付戊○○270,000 元，乙○○○412,457
      元，丙○○、丁○○各230,000 元，己○○298,874 元為
      有理由，應予准許，逾此部分之請求為無理由，應予駁回
      。
五、綜上所述，原告基於侵權行為之法律關係，請求被告給付原
    告戊○○270,000 元，乙○○○412,457 元，丙○○、丁○
    ○各230,000 元，己○○298,874 元及均自93年12月14日（
    起訴狀繕本送達被告翌日）起至清償日止，按年息百分之五
    計算利息範圍內為有理由，應予准許。逾此部分之請求為無
    理由，應予駁回。
據上論結，原告之訴為一部有理由，一部無理由，依民事訴訟法
第79條判決如主文。
中　　華　　民　　國　　96　　年　　3 　　月　　21　　日
                            民事第六庭
                                審判長法官  許明進
                                法      官  謝肅珍
                                法      官  張明振
以上正本證明與原本無異。
本件判決不得上訴。
中　　華　　民　　國　　96　　年　　3 　　月　　23　　日
                                書  記  官  黃琳群
                                                      Ｆ
